【裁判字號】    94,訴,434
【裁判日期】    951130
【裁判案由】    債務人異議之訴
【裁判全文】
臺灣彰化地方法院民事判決  94年度訴字第434號
反訴原告    臺中商業銀行股份有限公司
法定代理人  戊○○
訴訟代理人  丁○○
            甲○○
            丙○○
            陳昭全律師
反訴被告    子○○
            辛○○
            丑○○
            壬○○
            癸○○
            乙○○○
前列六人共同
訴訟代理人  劉喜律師
前列六人共同
複代理人    庚○○
上列當事人間請求給付借款事件，本院於民國95年11月16日言詞
辯論終結，茲判決如下：
    主  文
反訴被告應連帶給付反訴原告新台幣伍佰萬元，及自民國八十六
年十月二十九日起至清償日止，按年息百分之十點五計算之利息
，並自民國八十六年十一月三十日起至清償日止，在六個月以內
者，按上開利率百分之十，超過六個月者，按上開利率百分之二
十計付違約金。
訴訟費用由反訴被告連帶負擔。
本判決於反訴原告以新台幣壹佰陸拾陸萬陸仟柒佰元供擔保後，
得假執行；但反訴被告如於執行標的物拍定、變賣或物之交付前
，以新臺幣伍佰萬元為反訴原告預供擔保，得免為假執行。
    事實及理由
壹、程序方面：
    本件本訴部分，業經反訴被告（即原告）於民國95年11月16
    日言詞辯論期日，當庭以言詞撤回其訴，並經反訴原告同意
    ，故應視同未起訴，合先敘明。又按被告於言詞辯論終結前
    ，得在本案繫屬之法院，對於原告提起反訴；反訴之標的，
    如專屬他法院管轄，或與本訴之標的及其防禦方法不相牽連
    者，不得提起之；反訴，非與本訴得行同種之訴訟程序者，
    不得提起；當事人意圖延滯訴訟而提起反訴者，法院得駁回
    之；訴經撤回者，視同未起訴，但反訴不因本訴撤回而失效
    力，民事訴訟法第259條、第260條、第263條第1項分別定有
    明文。本件反訴原告於言詞辯論終結前，向本院提起反訴，
    經查其與本訴，乃基於反訴原告與反訴被告之被繼承人陳進
    間所訂連帶保證契約法律關係之同一事實而生，其訴訟標的
    與防禦方法均相牽連，且得行同種之訴訟程序，復無意圖延
    滯訴訟之情形，亦不因本訴撤回而失反訴效力，依前開規定
    ，應予准許。
貳、實體方面：
一、反訴原告之聲明及陳述：
(一)、聲明：
１、反訴被告應連帶給付反訴原告新台幣（下同）5,000,000元
    整，及自民國86年10月29日起至清償日止按年息百分之10.5
    計算之利息，並自86年11月30日起至清償日止，其逾期在6
    個月以內者，按上開利率百分之10，逾期超過6個月者，按
    上開利率百分之20計算之違約金。
２、反訴原告願供擔保，請准予宣告假執行。
３、反訴訴訟費用由反訴被告連帶給付。
(二)、陳述：
１、緣訴外人陳貞營於86年1月29日邀同陳進為連帶保證人，向
    反訴原告借款5,000,000元整，約定本金於87年1月29日清償
    ，利息依年利率百分之10.5計算，並按月繳付，逾期清償或
    遲付利息時，其逾期在6個月以內者，按上開利率百分之10
    ，逾期超過6個月者，按上開利率百分之20計算之違約金。
    反訴原告業於86年1月29日將上開款項撥入陳貞營於反訴原
    告溪湖分行所開立之活期存款0000000帳戶。詎陳貞營借得
    上開款項後，迄今僅繳息至86年10月29日止（陳貞營遲至86
    年8月30日起始繳納利息及違約金，最後1筆繳息紀錄係87年
    3月31日，且僅繳交至86年10月29日止之利息及違約金；反
    訴被告以債務人87年2月尚有繳息紀錄，而主張本案係借新
    還舊之案件，實屬誤會），雖屢經催索，惟陳貞營均置之不
    理，故反訴原告乃於86年8月21日聲請本院對陳貞營及陳進2
    人核發支付命令，嗣並取得債權憑證在案。惟後因本院認定
    上開支付命令對陳進之送達不合法，該支付命令對於陳進之
    部份已失其效力，故原告尚未取得對陳進之執行名義。
２、按「繼承人自繼承開始時，除本法另有規定外，承受被繼承
    人財產上之一切權利、義務」、「繼承人對於被繼承人之債
    務，負連帶責任」，民法第1148條及1153條第1項定有明文
    。查訴外人陳進已於86年11月9日死亡，反訴被告等6人均未
    辦理拋棄繼承或限定繼承（陳進之第1順位繼承人除陳宥仁
    、陳貞雄外，餘均未辦理拋棄繼承或限定繼承，又第1順位
    繼承人陳張允妹於繼承後88年1月22日死亡、陳貞到於87年3
    月10日死亡、陳線於90年12月20日死亡，經反訴原告向本
    院家事法庭查詢，陳貞到、陳線之繼承人均未辦理拋棄繼
    承），依法應對陳進之債務負連帶清償之責。反訴原告自得
    請求渠等六人連帶給付如反訴聲明所示款項。
二、反訴被告之聲明及陳述：
(一)、聲明：
１、反訴原告之訴及假執行之聲請均駁回。
２、訴訟費用由反訴原告負擔。
３、如受不利判決，反訴被告願供擔保請准宣告免為假執行。
(二)、陳述：
    陳進並未擔任陳貞營之連帶保證人，反訴原告請求反訴被告
    清償借款，絕無理由：
１、依道安醫院86年10月17日病例記載，陳進當時左半身及右半
    身皆不遂，且依護理紀錄，陳進前已中風3、4年，有腦中風
    併右半身不遂、右側肺炎、動脈硬化性心臟病等現象，則陳
    進在82年、83年間既已半身不遂、意識不良，身體虛弱，不
    可能亦不願意其後在86年1月擔任連帶保證人，亦不可能簽
    名及蓋章。而查系爭借據上「陳進」簽名十分流暢，實難認
    係84歲的陳進所能書寫之筆跡；況陳進不識字，當時又已中
    風，而文件中亦無法認定係陳進授權他人代為簽名。
２、證人己○自稱係其對陳進對保，然而當時陳進約已84歲，年
    紀十分老邁，若真擔任連帶保證人，係極為特殊罕見之事，
    則證人己○當須特別慎重說明與詢問，況當時陳進已經中風
    ，故對此特殊對保案例理當印象鮮明，惟證人己○卻稱：對
    保當日伊對於陳進當時的精神狀況因事隔已久已經忘記、對
    於陳進的住所、身材、是否確實是依流程進行已沒有印象等
    情，顯係違反常理，足見己○並未對陳進對保。
３、證人己○又稱：對保當時陳進的簽名確實為陳進本人所簽、
    我也有請陳進蓋手印等語，然經送鑑定結果，無法證明係陳
    進所書寫，亦無法證明係陳進所按捺之指紋；再由陳進遭多
    次變更印鑑證明（76年12月23日、83年8月22日、85年12月
    17 日、86年6月21日），足見陳進的印章係遭他人持有，所
    以多次變更印鑑，更增本件借款之疑竇。
４、內政部警政署刑事警察局95年9月7日鑑定書雖稱附件二借據
    上「陳進」印文與附件一85年12月17日印鑑變更登記申請書
    上「陳進」印文相符，但又稱「惟無印章實物可資比對，本
    結論僅供參考」等語，堪認已難確切證明該2印文相同，且
    縱屬相同，依上述所論並無法證明係由陳進親按指紋、簽名
    等情，則應非其親自蓋章，反訴原告如仍主張陳進同意連帶
    保證，應由其負舉證責任。
參、兩造不爭執事項：
一、反訴原告業於86年1月29日將訴外人陳貞營借得500萬元之款
    項撥入陳貞營於反訴原告溪湖分行所開立之活期存款000000
    0帳戶，訴外人陳貞營借得上開款項後，迄今僅繳息至86年
    10月29日止。
二、反訴被告子○○、丑○○、壬○○、癸○○係「陳進之五女
    陳線（已死亡）」之子女、辛○○係陳線之夫；另反訴
    被告乙○○○則係陳進之六女，其等均為連帶保證人陳進之
    繼承人，且未曾辦理拋棄繼承或限定繼承。
肆、法院得心證理由：
一、按當事人主張有利於己之事實者，就其事實有舉證之責任，
    民事訴訟法第277條前段定有明文。又私文書經本人或其代
    理人簽名、蓋章者，推定為真正，民事訴訟法第358條第1項
    亦定有明文。而依法律之規定，有使用文字之必要者，得不
    由本人自寫，但必須親自簽名。如有用印章代簽名者，其蓋
    章與簽名生同等之效力，民法第3條第1項、第2項分別定有
    明文，即謂若由他人代寫其姓名下加蓋印章以代簽名，其效
    力亦與自己簽名生同一效力。至借據內印章既屬真正，雖由
    他人代為立據而除有確切反證外，亦推定為本人授權行為（
    最高法院37年上字第8816號判例參照）。次按印章由自己蓋
    用，或由有權使用之人蓋用為常態，由無權使用之人蓋用為
    變態，故主張變態事實之當事人應就此負舉證責任；又民法
    上所謂保證，為債權人與保證人間之契約，保證契約須債權
    人與保證人雙方互相表示意思一致，始能成立，對保與否，
    並非保證契約之成立要件，此亦有最高法院90年度台上字第
    2308號判決及同院46年台上字第163號判例可資依循。
二、本件反訴原告所主張之事實，業據提出借據、授信約定書各
    乙件為證，核屬相符。雖反訴被告等辯稱：係爭借據及約定
    書上陳進之簽名、蓋章及所捺指紋均非陳進所有，陳進當時
    因中風已無識別能力，其不可能擔任系爭借款之連帶保證人
    ；又系爭借款反訴原告於87年1月30日有同意展期（借新還
    舊），而陳進早已於86年11月9日死亡，陳進自不負連帶保
    證之責任云云。惟查：
(一)、本院將彰化縣二林鎮戶政事務所所函送之陳進自73年11月22
    日起至86年8月30日止之歷次印鑑登記申請書、變更登記申
    請書及印鑑證明申聲請書（即附件一）與反訴原告所提出之
    系爭約定書、借據原本等相關資料（即附件二）送請內政部
    警政署刑事警察局鑑定後，發現附件二「借據上『陳進』印
    文與附件一比對樣本（85年21月17日印鑑變更登記書）上『
    陳進』印文相符」，此有該局於95年9月7日所出具之刑鑑字
    第0950091458號鑑定書乙份附卷可稽，堪信系爭借據上陳進
    之印文確為陳進所有無訛。
(二)、證人己○即系爭借據契約之對保人員於本院94年10月20 日
    言詞辯論時亦到庭證稱：「對保當日有請陳貞營與陳進在印
    鑑卡、借據上面簽名，至於對保當日是否有請他們簽約定書
    ，我並不確定，因借據與印鑑卡是銀行要求借款必備的，所
    以我比較肯定。」、「當日我有核對身分證與印章後再請他
    簽名，但沒有問他（即陳進）識不識字，我也有請他蓋手印
    ，我從事對保的程序，不一定每一件都會蓋手印，但因當日
    只有他在場，故有請他多蓋手印確認他的身分。」；再徵之
    系爭借據及約定書上大部分只要有「陳進」簽名、蓋章處，
    證人己○均會要求再捺指紋以昭慎重，顯見證人己○證述簽
    訂系爭借款契約當時陳進有在場並有進行對保程序乙節，亦
    堪採信。雖反訴被告等另有質疑陳進並不識字，系爭借據上
    之簽名不可能為其所簽云云，惟按陳進之簽名，亦非不可由
    他人代寫，只要陳進於他人代寫其姓名下加蓋其印章以代簽
    名，其效力亦與自己簽名生同一效力，是反訴被告等質疑證
    人己○之證言不可採云云，亦委無足採。
(三)、此外，依反訴被告等聲請本院函查陳進於86年1、2月間就診
    紹安診所、道安醫院之函覆紀錄，紹安診所表示無法確認病
    人當時之意識能力，道安醫院經查陳進於當時並無就診紀錄
    ，因而無法正確判定該員於86年1、2月間是否具備識別事理
    之能力，此有紹安診所及道安醫院所分別出具之函文各乙件
    在卷足憑，是反訴被告尚無法證明陳進於系爭借據簽立當時
    確無辨別事理能力；再者，反訴被告等另辯稱：系爭借據上
    陳進之印文係遭人盜用，又系爭借款反訴原告有同意陳貞營
    展期云云，然此均為反訴原告所否認，反訴被告等對此變態
    或有利於己之事實，亦均無法舉證以實其說，是反訴被告上
    開所辯，尚屬無據，不足採信。
三、綜上，系爭借據上「陳進」之印文既為真正，有如前述，則
    文書應信為真正。從而，反訴原告依據繼承及連帶保證契約
    之法律關係請求反訴被告等六人代為給付借款 5,000,000元
    及如主文所示的利息及違約金，為有理由，應予准許。
四、兩造均陳明願供擔保聲請宣告假執行或免為假執行，經核於
    法均無不合，爰分別酌定相當擔保金額宣告之。
五、本件判決之基礎已臻明確，兩造其餘攻擊防禦方法及舉證，
    於判決之結果並無影響，自毋庸一一論列，附此敘明。
六、據上論結，反訴原告之訴為有理由，依民事訴訟法第78條、
    第85條第2項、第390條第2項、第392條第2項，判決如主文
    。
中    華    民    國    95    年    11    月    30    日
                  民事第二庭    法  官  康弼周
以上正本係照原本作成。
如對判決上訴，應於判決送達後20日內向本院提出上訴狀。
中    華    民    國    95    年    11    月    30    日
                                書記官  顏督訓


司法院資訊處製作；財團法人民間司法改革基金會備份。
